【裁判字號】    99,台上,1140
【裁判日期】    990226
【裁判案由】    違反毒品危害防制條例
【裁判全文】
最高法院刑事判決            九十九年度台上字第一一四０號
上  訴  人  甲○○
選任辯護人  曾耀聰律師
上列上訴人因違反毒品危害防制條例案件，不服台灣高等法院台
中分院中華民國九十八年十一月二十六日第二審判決（九十八年
度上訴字第二００九號，起訴案號：台灣苗栗地方法院檢察署九
十八年度偵字第四三一號），提起上訴，本院判決如下：
    主  文
原判決關於有罪科刑部分均撤銷，發回台灣高等法院台中分院。
    理  由
本件原判決認定上訴人甲○○有原判決事實欄一所記載販賣第二
級毒品安非他命（七次）之犯罪事實，因而撤銷第一審關於此部
分之判決，改判仍論處上訴人販賣第二級毒品各罪刑（七次；原
判決主文第三項改判諭知無罪部分，未經上訴，業已確定），固
非無見。
惟查：(一)刑事訴訟之目的固在發現真實，藉以追求公平正義與維
護社會安全，惟其手段則應合法純潔、公正公平，以確保人權；
倘證據之取得非依法定程序，而法院容許該項證據作為認定犯罪
事實之依據若有害於公平正義時，因其違背憲法第八條、第十六
條所揭示應依正當法律程序保障人身自由、貫徹訴訟基本權之行
使及受公平審判權利之保障等旨意，自應排除其證據能力。準此
，實施刑事訴訟程序之公務員對犯罪嫌疑人、被告或其他訴訟關
係人施以通訊監察，如非依法定程序而有妨害憲法第十二條所保
障人民秘密通訊自由之重大違法情事，從抑制違法偵查，保障人
權之觀點衡量，自應排除其證據適格。此所以通訊保障及監察法
於民國九十六年七月十一日修正時，特於第五條第五項、第六條
第三項增訂違反該法條規定進行監聽行為情節重大者，所取得之
內容或所衍生之證據，於司法偵查、審判或其他程序中，均不得
採為證據。本件原判決認定上訴人有販賣第二級毒品（七次）之
犯行，依理由之說明，係以苗栗縣警察局苗栗分局對上訴人所使
用門號0000000000號行動電話執行通訊監察之結果，
為其主要之論據。而稽之卷內資料，檢察官雖分別於九十七年五
月二十一日、同年九月二十九日批示向法院聲請對上揭電話核發
通訊監察書（他字第三八０號卷第七、二十九頁），然卷內似無
相關之通訊監察書可憑，則上揭行動電話通訊監察之資料，究竟
依何程序取得？是否合法？既攸關警察機關執行通訊監察所取得
之內容或所衍生之證據，得否採為認定事實之基礎，事實審法院
即有依職權調查之必要。原判決未予詳查究明，逕採上揭電話執
行通訊監察之結果，而為不利上訴人之認定，自有證據調查未盡
之違法。(二)合法通訊監察所取得之錄音、錄影，係憑機械力拍錄
，因未經人為操控，經踐行刑事訴訟法第一百六十五條之一第二
項所規定之調查程序後，有證據能力。惟通訊監察之監聽譯文，
則為被告以外之人於審判外將監聽所得資料轉譯整理並予以紀錄
而得，本質上屬於被告以外之人於審判外之書面陳述，為傳聞證
據，依刑事訴訟法第一百五十九條第一項規定，除法律有規定者
外，不得作為證據。如欲採為證據時，必須符合法律所規定之例
外情形，並須於判決中具體扼要說明其符合傳聞證據例外之情況
及心證理由，否則即有違證據法則及判決不備理由之違誤。本件
原判決採納對上訴人所使用上揭行動電話執行監聽結果之監聽譯
文，資為論處上訴人罪刑之依據（原判決理由貳、一(三)）。惟該
監聽譯文（同上卷第四十三頁至第四十九頁），乃被告以外之人
於審判外將監聽所得資料轉譯整理予以紀錄而得，屬傳聞證據，
復未經法院或檢察官依刑事訴訟法第二百十二條實施勘驗，原判
決未敘明其是否符合傳聞證據例外具可信性、必要性或適當性之
情況及心證理由，即採為上訴人論罪之依據，自與證據法則相違
，並有理由不備之違誤。以上或為上訴意旨所指摘，或屬本院得
依職權調查之事項，應認原判決關於有罪科刑部分，有撤銷發回
更審之原因。
據上論結，應依刑事訴訟法第三百九十七條、第四百零一條，判
決如主文。
中    華    民    國  九十九  年    二    月  二十六  日
                      最高法院刑事第十二庭
                          審判長法官  黃  一  鑫
                                法官  張  春  福
                                法官  林  勤  純
                                法官  李  錦  樑
                                法官  陳  國  文
本件正本證明與原本無異
                                      書  記  官
中    華    民    國  九十九  年    三    月    四    日
                                                      v

司法院資訊處製作；財團法人民間司法改革基金會備份。
